臺灣臺南地方法院民事判決　　　　　　 93年度重訴字第135號
原　　　告　　甲○○
訴訟代理人　　卯○○
原　　　告　　丙○○
兼訴訟代理人　乙○○
複 代 理人　　卯○○
原　　　告　　癸○○
　　　　　　　壬○○
　　　　　　　辛○○
兼上列三人
共同訴訟代
理人　　　　　子○○　住臺南縣.
複代理人　　　乙○○　住高雄市.
原　　　告　　丑○○　住台南縣.
　　　　　　　寅○○　住同上
被　　　告　　戊○○　住台南縣.
訴訟代理人　　辰○○　住臺南市.
被　　　告　　庚○○　住台南縣.
訴訟代理人　　丁○○　住同上
被　　　告　　己○○　住台南縣.
上列當事人間請求分割共有物事件，經本院於民國94年10月5日
言詞辯論終結，判決如下：
    主  文
兩造共有坐落台南縣山上鄉○○段二一八地號土地（地目建、面
積一千四百三十二點四四平方公尺）分割如附圖一所示，即：
Ａ部分面積參佰壹拾陸點玖捌平方公尺分歸被告己○○、戊○○
、庚○○取得，並各按應有部分三分之一之比例保持共有。
Ｂ部分面積壹佰壹拾柒點肆陸平方公尺分歸原告甲○○取得。
Ｃ部分面積壹佰壹拾柒點肆陸平方公尺分歸原告乙○○取得。
Ｇ部分面積壹佰壹拾柒點肆陸平方公尺分歸原告丙○○取得。
Ｄ部分面積壹佰貳拾捌點壹零平方公尺分歸原告甲○○、乙○○
、丙○○取得，並各按應有部分三分之一之比例保持共有。
Ｆ部分面積柒拾玖點柒伍平方公尺分歸原告子○○、癸○○、壬○○取得，並各按應有部分三分之一之比例保持共有。
Ｉ部分面積柒拾玖點柒伍平方公尺分歸原告辛○○取得。
Ｅ部分面積參佰壹拾捌點玖捌平方公尺分歸原告丑○○、寅○○
取得，並各按應有部分二分之一之比例保持共有。
Ｈ部分面積壹佰伍拾陸點伍零平方公尺留為通路，並分歸兩造按
如附表所示之應有部分比例保持共有。
訴訟費用之負擔如附表所示。
    事實及理由
一、本件被告戊○○、原告丑○○、寅○○經合法通知，未於言
    詞辯論期日到場，經核無民事訴訟法第386條各款所列之情
    形，爰依原告、被告之聲請，由其一造辯論而為判決。
二、原告甲○○、丙○○、乙○○、癸○○、壬○○、子○○、
    辛○○主張：
  (一)聲明：除訴訟費用之負擔外，如主文所示。
  (二)坐落台南縣山上鄉○○段218地號土地（地目建、面積一千
    四百三十二點四四平方公尺）為其與被告所共有，兩造應有
    部分為原告甲○○、丙○○、乙○○各一千九百二十分之二
    百四十一，原告癸○○、壬○○、子○○各四十八分之一，
    原告辛○○四十八分之三，原告丑○○、寅○○各八分之一
    ，被告己○○、戊○○、庚○○各一千九百二十分之一百五
    十九。又系爭土地兩造並無不分割之約定，亦無不能分割之
    情形，惟因迄今尚無法達成協議分割，爰依法請求判決分割
    。
  (三)被告主張之分割方案，必須拆除房屋，殊不適宜。而原告主
    張之分割方案，僅需拆除被告之鐵皮倉庫及浴室廚房，所受
    損害較小。原告主張留為兩造共有之通路，不僅供Ｂ部分通
    行，Ｃ、Ｇ、Ｆ部分亦須通行，而被告分得之Ａ部分亦可通
    行，被告所分得Ａ部分既面臨八公尺寬之道路，其主張留為
    原告所分得之Ｂ、Ｃ、Ｇ、Ｆ部分之通路僅寬四公尺，顯不
    合理，車輛之進出閃轉均顯不足，殊不足採。
三、被告己○○、戊○○、庚○○及原告丑○○、寅○○主張：
  (一)聲明：兩造共有坐落台南縣山上鄉○○段二一八地號土地（
　　地目建、面積一千四百三十二點四四平方公尺）分割如附圖
  　二所示：甲部分面積三百四十點六二平方公尺分歸被告己○○、戊○○、庚○○取得，並各按應有部分三分之一之比例
    保持共有；乙部分面積五百一十六點四三平方公尺分歸原告
    甲○○、乙○○、丙○○取得，並各按應有部分三分之一之
    比例保持共有；丙部分面積一百七十一點四零平方公尺分歸
    原告辛○○、子○○、癸○○、壬○○取得，並各按應有部
    分二分之一、六分之一、六分之一、六分之一之比例保持共
    有；丁部分面積三百四十二點七九平方公尺分歸原告丑○○
    、寅○○取得，並各按應有部分二分之一之比例保持共有；
    戊部分面積六十一點二零平方公尺留設為巷道，由兩造按原
    應有部分保持共有。訴訟費用由兩造按土地應有部分比例負
    擔。
  (二)按共有物之分割，應斟酌共有物之性質、經濟效用及全體共
    有人之利益等公平決之（最高法院93年度台上字第418號判
    決參照）。原告起訴主張之分割方案（即附圖一）損害全體
    共有人，並非適當之分割方法，被告提出之分割方案（如附
    圖二）有利於全體共有人，始為公平適當之分割方案。原
    告甲○○等三人主張分配位置分別為附圖一Ｂ、Ｃ、Ｇ部分
    ，惟其位置相連，而合併分配Ｄ部分為三人共有，足證原告
    甲○○三人有合併使用土地之意思，其主張個別分割為畫蛇
    添足。附圖一留設之道路Ｈ部分面積達一百五十六點五平
    方公尺，僅供原告甲○○三人利用，其餘原、被告並不需要
    利用此部分寬達五米之巷道。而被告提出之附圖二留設之巷
    道戊部分達四米寬，供兩輛汽車會車綽綽有餘，且面積僅需
    六十一點二平方公尺，與原告甲○○等三人主張之方案足足
    省九十五點三平方公尺，依土地公告現值每平方公尺五千九
    百四十九元計算，附圖一之方案足足浪費全體共有人五十六
    萬六千九百四十元。而依被告所提出之附圖二，各共有人取
    得之可建築面積，顯較原告提出之附圖一為多。又按建築
    法規定聲請建築「應」留設法定空地，依附圖二分配，原告
    甲○○三人若有需要停車空間，可將其法定空地乙部分土地
    之南邊與戊部分巷道連接，使用上並無不便，且無損原告甲○○三人使用之權益。
四、原告主張之上揭(二)之事實，業據其提出土地登記簿謄本為證
    ，而本件前經本院以93年度新調字第15號事件進行調解，因
    被告不同意原告提出之分割方案而調解不成立在案，是系爭
    土地確實無法達成協議分割無訛，自堪信原告之上開主張為
    真實。
五、按各共有人得隨時請求分割共有物；又共有物之分割方法，
    不能協議決定者，法院得因任何共有人之聲請，命為原物之
    分配，民法第823條第1項前段、第824條第2項第1款分別定
    有明文。本件系爭土地為兩造所共有，雙方既未定有不分割
    之特約，亦無因物之使用目的不能分割情事，茲兩造復不能
    達成分割協議，則原告依民法第823條第1項、第824條第2項
    之規定，訴請被告裁判分割，即有理由，應予准許。
六、又按分割共有物以消滅共有關係為目的，法院裁判分割共有
    土地時，除該土地內，有部分土地因使用目的不能分割（如
    為道路）或部分共有人仍願維持共有關係，或部分當事人因
    繼承關係須就分得之土地保持公同共有者外，應將土地分配
    於各共有人單獨所有。查本件原告丑○○、寅○○以及子○○、壬○○、癸○○、被告己○○、戊○○、庚○○分別陳
    明願意就分得之土地維持共有關係，而原告甲○○、乙○○
    丙○○復表明不願維持共有關係，則除原告丑○○、寅○○
    部分以及原告子○○、壬○○、癸○○部分、被告己○○、
    戊○○、庚○○部分及分割為道路用地之部分外，應將系爭
    土地分割為各共有人單獨所有。
七、按共有物之分割，應由法院依民法第824命為適當之分配，
    不受當事人主張之拘束。於分割共有物時，法院應參酌當事
    人之聲明、共有物之性質、經濟效用及全體共有人之利益等
    因素公平為之。
  (一)經查，系爭土地之使用現況如附圖三所示，西側及南側均面
    臨道路，系爭土地上有原告丑○○、寅○○所有建號明南段
    四五、四六號之建物，及被告戊○○、己○○、庚○○所有
    之為保存登記建物等情，有原告提出之系爭土地地籍圖謄本
    可憑，並經本院履勘現場製有勘驗筆錄在卷足稽。
  (二)依據前述兩造占有土地之使用現況、系爭土地面臨道路之情
    形以及共有人意願，如依原告所提附圖一之分割方式，將編
    號Ｈ留設為各共有人按應有部分共有之道路，將使不願保持
    共有之各共有人（包括分配Ｂ、Ｃ、Ｇ部分之原告甲○○、
    乙○○、丙○○及分配Ｆ部分之原告子○○、癸○○、壬○○）均有道路足以通行聯絡，顯然較具有使用上之便利，並
    兼顧共有人各自取得單獨所有之意願，是原告所主張之分割
    方案應屬可採。至被告主張之附圖二之分割方案，因無法兼
    顧原告甲○○、乙○○、丙○○及子○○、癸○○、壬○○
    欲取得單獨所有之意願，該分割方式乃不可採。
  (三)至依原告所提出之附圖一之分割方法，雖將使編號Ｈ之道路
    通過被告戊○○、庚○○、己○○所有之未保存登記建物南
    側之一部分，因而該部分房屋面臨將來需拆除之命運，惟因
    被告戊○○等三人所有之上揭未保存登記建物南側本即緊鄰
    系爭土地之邊界建築，無論依原告所提出附圖一之分割方案
    ，或是依照被告三人自行提出如附圖二之分割方案，所保留
    之通道均未於同一位置，故依被告所提出之分割方案，並未
    使被告三人取得使用現有房屋之較大利益。
  (四)綜上所述，經斟酌兩造應有部分之比例所占之面積、各共有
    人目前使用系爭土地之狀況、分割後之土地均面臨道路以供
    通行之便、各共有人分得後利用分得土地之經濟效益及各共
    有人之意願，本院認依原告所主張如附圖一之方案方割，應
    較符合各共有人之全體利益，爰依該方案分割系爭土地如主
    文第一項所示。
八、本件係因共有物分割之事件涉訟，並判准予分割，如由敗訴
　　之被告負擔訴訟費用，顯失公平，爰依民事訴訟法第80條之
    1規定，命勝訴之原告亦按其應有部分比例分擔訴訟費用（
    詳如附表所示），併此敘明。
九、據上論結，原告之訴為有理由，並依民事訴訟法第385條第1
    項前段、第80條之1，判決如主文。
中　　華　　民　　國　　94　　年　　10　　月　　26　　日
                  民事第三庭　　法　官
以上正本係照原本作成
如對本判決上訴，須於判決送達後20日內向本院提出上訴狀
中　　華　　民　　國　　94　　年　　11　　月　　2   　日
                                書記官　林賢輝
附表：（編號一至編號三為被告，編號四至編號十二為原告）
┌──┬──────┬─────────┬─────────────┐
│編號│共有人姓名  │應有部分比例      │訴訟費用分擔之比例        │
├──┼──────┼─────────┼─────────────┤
│一  │己○○      │一千九百二十分之  │一千九百二十分之一百五十九│
│    │            │一百五十九        │                          │
├──┼──────┼─────────┼─────────────┤
│二  │戊○○      │一千九百二十分之  │一千九百二十分之一百五十九│
│    │            │一百五十九        │                          │
├──┼──────┼─────────┼─────────────┤
│三  │庚○○      │一千九百二十分之  │一千九百二十分之一百五十九│
│    │            │一百五十九        │                          │
├──┼──────┼─────────┼─────────────┤
│四  │丑○○      │八分之一          │八分之一                  │
├──┼──────┼─────────┼─────────────┤
│五  │寅○○      │八分之一          │八分之一                  │
├──┼──────┼─────────┼─────────────┤
│六  │辛○○      │四十八分之三      │四十八分之三              │
├──┼──────┼─────────┼─────────────┤
│七  │子○○      │四十八分之一      │四十八分之一              │
├──┼──────┼─────────┼─────────────┤
│八  │田銘誌      │四十八分之一      │四十八分之一              │
├──┼──────┼─────────┼─────────────┤
│九  │壬○○      │四十八分之一      │四十八分之一              │
├──┼──────┼─────────┼─────────────┤
│十  │甲○○      │一千九百二十分之  │一千九百二十分之二百四十一│
│    │            │二百四十一        │                          │
├──┼──────┼─────────┼─────────────┤
│十一│乙○○      │一千九百二十分之  │一千九百二十分之二百四十一│
│    │            │二百四十一        │                          │
├──┼──────┼─────────┼─────────────┤
│十二│丙○○      │一千九百二十分之  │一千九百二十分之二百四十一│
│    │            │二百四十一        │                          │
└──┴──────┴─────────┴─────────────┘
